---
title: "Bioinformática – Sesión extra: Filogenética y conceptos de R"
author: "Pon aquí tu nombre"
date: "`r Sys.Date()`"
output:
  html_document:
    toc: true
    toc_float: true
    theme: flatly
  pdf_document: default
---

```{r setup, include=FALSE}
knitr::opts_chunk$set(echo = TRUE)
```

---

## Introducción

Esta sesión tiene dos objetivos a la vez:

- Seguir practicando con árboles filogenéticos usando datos **reales**.
- Reforzar conceptos fundamentales de R que aparecieron en la práctica
  principal pero que merecen más atención: **`str()` y el operador `$`**,
  **indexación con `[]`**, y las funciones **`class()` / `is()` / `as()`**.

Cada sección empieza con una explicación breve del concepto de R que se trabaja,
seguida de ejercicios aplicados a objetos filogenéticos reales.

---

## 0. Librerías

```{r librerias}
library('ape')
library('phytools')
library('phangorn')
library('adegenet')
```

---

## 1. Datos: primates incluidos en phangorn

Vamos a trabajar con el alineamiento `primates.dna` incluido dentro del
paquete `phangorn`. Son 14 secuencias mitocondriales: 12 primates más
ratón y vaca como *outgroups*.

```{r carga}
fdir <- system.file("extdata/trees", package = "phangorn")
primatesDNA <- read.dna(file.path(fdir, "primates.dna"), format = "interleaved")
```

---

## 2. Concepto de R: `class()`, `is()`, `as()`

### Explicación

En R **todo objeto tiene una clase**. La clase determina qué operaciones
se pueden hacer con ese objeto y cómo se comportan funciones como `plot()`,
`print()` o `summary()` cuando las aplicamos sobre él.

- `class(x)` — devuelve la clase del objeto `x`.
- `is(x, "nombre")` — comprueba si `x` pertenece a esa clase (devuelve `TRUE`/`FALSE`).
- `as(x, "nombre")` o funciones como `as.matrix()`, `as.data.frame()` —
  intentan **convertir** `x` a otra clase.

Esto es especialmente importante en bioinformática porque los paquetes
definen sus propias clases (`DNAbin`, `phyDat`, `phylo`...) y muchas
funciones solo aceptan un tipo concreto.

### Ejercicios

```{r class-ejercicios}
# 1. ¿De qué clase es primatesDNA?
#    Ejecutad class() sobre él y anotad el resultado.



# 2. Comprobad con is() si primatesDNA es de clase "DNAbin".
#    ¿Y si es de clase "matrix"?



# 3. Construid la matriz de distancias y guardadla como DprimatesDNA.
#    ¿De qué clase es el resultado? ¿Es una "matrix"?
DprimatesDNA <- dist.dna(primatesDNA)



# 4. Convertid DprimatesDNA a matrix con as.matrix() y guardadla
#    como DprimatesMatrix. Comprobad ahora con is() que SÍ es "matrix".



```

**Pregunta:** ¿Por qué creéis que `dist.dna()` devuelve un objeto de clase
`dist` en lugar de `matrix` directamente? ¿Qué ventaja tiene?

> *Respuesta:*

---

## 3. Concepto de R: indexación con `[]`

### Explicación

El operador `[]` permite **extraer subconjuntos** de vectores, matrices y listas.

Para un **vector**, usáis un índice numérico o lógico:
```r
v <- c(10, 20, 30, 40)
v[2]        # elemento 2 → 20
v[c(1,3)]   # elementos 1 y 3 → 10 30
v[v > 15]   # los que cumplen la condición → 20 30 40
```

Para una **matriz**, usáis dos índices separados por coma: `[fila, columna]`.
Dejar uno vacío selecciona todo:
```r
m[2, ]   # fila 2 completa
m[ ,3]   # columna 3 completa
m[1, 4]  # celda fila 1, columna 4
```

### Ejercicios sobre la matriz de distancias

```{r indexacion-ejercicios}
# Usad DprimatesMatrix (creada arriba) para los ejercicios siguientes.

# 1. Extraed la segunda fila completa.



# 2. Extraed la cuarta columna completa.



# 3. Extraed la celda que contiene la distancia entre
#    el taxón 1 y el taxón 6.



# 4. ¿Cuántos pares de taxa tienen una distancia genética
#    superior a 0.2?
#    Pista: usad DprimatesMatrix > 0.2 para obtener una matriz lógica,
#    luego sum() para contar los TRUE.
#    Atención: la matriz es simétrica y tiene ceros en la diagonal,
#    pensad cómo afecta eso al conteo.



# 5. ¿Cuál es la distancia máxima entre cualquier par de taxa?
#    ¿Y la mínima (sin contar la diagonal, que es 0)?
#    Pista: max(), min() y podéis usar DprimatesMatrix[DprimatesMatrix > 0]
#    para excluir la diagonal.



```

**Pregunta:** La celda `[1,6]` y la celda `[6,1]` de la matriz, ¿tienen el
mismo valor? ¿Por qué? ¿Cómo se llama esta propiedad de la matriz?

> *Respuesta:*

---

## 4. Construir los árboles

Antes de explorar la estructura interna de los árboles, los construimos.

```{r construir-arboles}
primatesUPGMA <- upgma(DprimatesDNA)
primatesNJ    <- nj(DprimatesDNA)

# Plotead los dos árboles para tener una referencia visual



```

---

## 5. Valoración del ajuste: distancias cofenéticas

### Explicación

Cuando construimos un árbol filogenético a partir de una matriz de distancias D,
el árbol es una **aproximación** de esas distancias, no una copia exacta.
Para saber cómo de buena es esa aproximación podemos comparar:

- **x** — las distancias originales de la matriz D (un valor por cada par de taxa).
- **y** — las **distancias cofenéticas**: las distancias que se pueden leer
  directamente sobre las ramas del árbol entre cada par de hojas.

Si el árbol fuese perfecto, todos los puntos caerían exactamente sobre la
diagonal. Cuanto más dispersa sea la nube, peor representa el árbol a los datos.

El código que hace este análisis usa tres funciones encadenadas que vale la pena
entender por separado:

```r
# cophenetic(arbol) → matriz de distancias cofenéticas (clase "matrix")
# as.dist(matriz)   → convierte a clase "dist" (triángulo superior)
# as.vector(dist)   → aplana a un vector numérico plano

x <- as.vector(DprimatesDNA)                        # distancias originales
y <- as.vector(as.dist(cophenetic(arbolEnraizado))) # distancias del árbol
plot(x, y)
abline(lm(y ~ x), col = 'red')  # línea de regresión: perfecta = diagonal
```

Hay un detalle importante: `cophenetic()` necesita un árbol **enraizado**.
El árbol NJ no lo está por defecto — hay que enraizarlo primero con `root()`.
El árbol UPGMA sí lo está, así que se puede usar directamente.

### Ejercicios

```{r cofenetico-primates}
# --- ÁRBOL NJ ---

# 1. Enraizad primatesNJ usando el taxón 1 como outgroup.
#    Guardad el resultado como 'treNJ'.
#    Pista: root(primatesNJ, out = 1)
treNJ <-

# 2. Aplicad ladderize() a treNJ para ordenar visualmente las ramas.
#    Sobreescribid treNJ con el resultado.
treNJ <-

# 3. Comprobad con class() qué devuelve cophenetic(treNJ).
#    ¿Es la misma clase que DprimatesMatrix?


# 4. Construid el vector x (distancias originales aplanadas)
#    y el vector y para NJ (distancias cofenéticas aplanadas).
#    Usad exactamente la cadena: as.vector(as.dist(cophenetic(treNJ)))
x <-
y <-

# 5. Comprobad con class() e is() que tanto x como y son vectores numéricos.


# 6. Plotead x contra y con:
#      - xlab = 'Distancia original (D)'
#      - ylab = 'Distancia cofenética NJ'
#      - main = 'Ajuste NJ – primates'
#      - pch = 20, cex = 2
#    Añadid la línea de regresión con abline(lm(y ~ x), col = 'red').


# --- ÁRBOL UPGMA ---

# 7. Repetid el análisis para primatesUPGMA.
#    UPGMA ya está enraizado, así que no necesitáis root().
#    Solo aplicad ladderize() y calculad el nuevo vector y.
y_upgma <-

# 8. Plotead x contra y_upgma con etiquetas equivalentes para UPGMA.
#    Añadid también la línea de regresión.


```

**Pregunta 1:** ¿Qué árbol se ajusta mejor a los datos originales?
¿Cómo lo sabéis mirando los dos gráficos?

> *Respuesta:*

**Pregunta 2:** ¿Por qué necesitamos `as.dist()` antes de `as.vector()`?
Pista: ejecutad `class(cophenetic(treNJ))` y luego
`class(as.dist(cophenetic(treNJ)))` y comparad lo que devuelve `as.vector()`
en cada caso.

> *Respuesta:*

**Pregunta 3:** ¿Qué representa cada **punto** del scatterplot?
¿Cuántos puntos esperáis ver con 14 taxa?

> *Respuesta:*

---

## 6. Concepto de R: `str()` y el operador `$`

### Explicación

Cuando una función devuelve un objeto complejo (como un árbol filogenético),
ese objeto es en realidad una **lista con nombre**: varios componentes
almacenados juntos bajo el mismo nombre.

- `str(x)` — muestra la **estructura interna** del objeto: qué componentes
  tiene, de qué tipo es cada uno y cuántos elementos contiene.
  Es el comando más útil para "abrir" un objeto desconocido.

- El operador `$` permite **acceder a un componente por su nombre**:
  `objeto$componente`

Ejemplo con una lista sencilla:
```r
persona <- list(nombre = "Ana", edad = 25, notas = c(8, 9, 7))
str(persona)
# List of 3
#  $ nombre: chr "Ana"
#  $ edad  : num 25
#  $ notas : num [1:3] 8 9 7

persona$nombre   # "Ana"
persona$notas[2] # 9  ← podéis combinar $ con []
```

Los objetos `phylo` (árboles) son listas con componentes estándar.
`str()` os dirá exactamente cómo se llaman.

### Ejercicios

```{r str-ejercicios}
# 1. Aplicad str() a primatesNJ.
#    Leed la salida con atención: localizad el componente que es
#    un vector de texto (chr) con los nombres de los taxa.



# 2. Acceded a ese componente con $ e imprimidlo.
#    ¿Cuántos elementos tiene? ¿Coincide con el número de secuencias?



# 3. Haced lo mismo con primatesUPGMA. ¿Tiene los mismos componentes?
#    ¿Tiene algún componente adicional que no tenga primatesNJ?
#    (Pista: UPGMA produce un árbol enraizado, NJ no)



# 4. Cread un vector con etiquetas nuevas que añadan "_extra" al final
#    de cada nombre original. Podéis hacerlo manualmente o con paste0().
#    Ejemplo: "Homo_sapiens" → "Homo_sapiens_extra"
#    Pista: paste0(primatesNJ$tip.label, "_extra")
nuevas_etiquetas <- 



# 5. Asignad ese vector al componente tip.label de primatesNJ
#    y comprobad que el árbol ahora muestra las etiquetas nuevas.
primatesNJ$tip.label <- 
plot(primatesNJ)



# 6. Restaurad los nombres originales antes de continuar.
#    (Pista: guardad los originales antes de sobreescribirlos,
#     o volved a construir el árbol con nj(DprimatesDNA))
primatesNJ <- nj(DprimatesDNA)
```

**Pregunta:** En la práctica principal se os pedía localizar `tip.label`
dentro del árbol para cambiar las etiquetas. ¿Qué comando os habría
dado directamente esa información sin tener que buscarla en el enunciado?

> *Respuesta:*

---

## 7. Combinando `str()`, `$` e indexación

### Ejercicios

Los árboles `phylo` tienen un componente llamado `edge` que es una matriz
de dos columnas: cada fila representa una rama, con el nodo origen y el
nodo destino.
Tienen también `edge.length` con la longitud de cada rama.

```{r combinado-ejercicios}
# 1. Usad str() para confirmar que primatesNJ tiene los componentes
#    edge y edge.length, y anotad de qué tipo es cada uno.



# 2. ¿Cuántas ramas (filas) tiene la matriz edge de primatesNJ?
#    Pista: nrow()



# 3. Acceded a edge.length con $ y calculad:
#    - La longitud de la rama más larga.
#    - La longitud media de todas las ramas.
#    - Cuántas ramas tienen longitud mayor que 0.05.



# 4. La rama más larga, ¿a qué par de nodos corresponde?
#    Pista: which.max() os da el índice del máximo en un vector,
#    y con ese índice podéis acceder a la fila correspondiente de edge.
indice_max <- which.max(primatesNJ$edge.length)



# 5. Comparad el número de ramas de primatesNJ con el de primatesUPGMA.
#    ¿Son iguales? ¿Por qué sí o por qué no?



```

---

## 8. `class()` e `is()` en la cadena de análisis

En la práctica principal visteis que algunas funciones exigen un tipo
concreto de objeto. Por ejemplo, `parsimony()` no acepta `DNAbin`
directamente sino `phyDat`.

### Ejercicios

```{r conversion-ejercicios}
# 1. Intentad ejecutar parsimony(primatesNJ, primatesDNA).
#    ¿Qué error obtenéis? Leedlo con atención.
# (Descomentad la línea, observad el error, volved a comentarla)
# parsimony(primatesNJ, primatesDNA)

# 2. Convertid primatesDNA a phyDat con as.phyDat() y guardadlo
#    como primatesPhyDat. Comprobad con class() e is() que ahora
#    sí es de clase "phyDat".



# 3. Ahora sí: calculad parsimonia para ambos árboles.



# 4. Calculad el log-likelihood con pml() para ambos árboles
#    usando el modelo 'K81'. ¿Qué clase devuelve pml()?
#    ¿Qué componentes tiene ese objeto? (usad str() o names())



# 5. Extraed el valor numérico del log-likelihood directamente
#    del objeto devuelto por pml() usando $ (sin usar logLik()).
#    Pista: mirad los componentes del objeto con str() o names()
#    y buscad el que almacena el valor de log-likelihood.



```

**Pregunta:** ¿Qué árbol da mejor log-likelihood? ¿Coincide con el
resultado de parsimonia?

> *Respuesta:*

---

## 9. Optimización manual: log-likelihood por iteración

### ¿Guarda `optim.pml()` el historial de logLik?

La respuesta corta es **no**. `optim.pml()` devuelve solo el objeto `pml`
final — el estado del árbol tras converger. Los valores que aparecen en
consola durante la ejecución (`-3075 --> -3068 --> ...`) son mensajes
impresos con `cat()`, no datos guardados en ningún componente del objeto.

Podemos comprobarlo:

```r
fit_resultado <- optim.pml(fitNJ_k81, rearrangement = 'NNI')
str(fit_resultado)   # explorad: no hay ningún componente "history" ni "trace"
```

### La alternativa: construir el bucle nosotros

Lo que **sí podemos hacer** es implementar el proceso a mano: llamar a
`pml()` en cada iteración, guardar el logLik en un vector y plotearlo.
Esto es más trabajo, pero tiene tres ventajas:

1. Entendéis exactamente qué hace el optimizador en cada paso.
2. Practicáis el bucle `for` y la función `c()` para acumular resultados.
3. Obtenéis una curva de convergencia real para comparar NJ y UPGMA.

La idea es sencilla: en cada iteración optimizamos solo las **longitudes
de rama** (sin reorganizar la topología), guardamos el logLik resultante,
y usamos ese árbol mejorado como punto de partida de la siguiente iteración.

```r
# Esquema del bucle
historial <- c()                          # vector vacío para acumular
fit_actual <- fit_inicial                 # punto de partida

for (i in 1:N_iteraciones) {
  fit_actual <- optim.pml(fit_actual,
                          optEdge = TRUE,        # optimiza longitudes
                          rearrangement = "none",# sin cambiar topología
                          control = pml.control(trace = 0))  # silencioso
  historial <- c(historial, fit_actual$logLik)  # guardamos el valor
}
```

### Ejercicios

```{r optim-manual}
# Prerrequisitos: necesitáis fitNJ_k81 y fitUPGMA_k81 del apartado 8.
# Si no los tenéis, volved a ejecutar ese bloque.

# --- ÁRBOL NJ ---

# 1. Inicializad un vector vacío 'histNJ' y una variable 'fit_nj'
#    con el valor inicial de fitNJ_k81.
histNJ <- c()
fit_nj <- fitNJ_k81

# 2. Escribid un bucle for de 15 iteraciones que:
#    a) Llame a optim.pml() sobre fit_nj con:
#         optEdge = TRUE
#         rearrangement = "none"
#         control = pml.control(trace = 0)   ← silencia la consola
#    b) Sobreescriba fit_nj con el resultado.
#    c) Añada fit_nj$logLik al vector histNJ con c().



# 3. Mostrad histNJ. ¿Los valores aumentan (se vuelven menos negativos)
#    o disminuyen con cada iteración?



# --- ÁRBOL UPGMA ---

# 4. Repetid exactamente el mismo proceso para fitUPGMA_k81.
#    Guardad el historial como 'histUPGMA'.
histUPGMA <- c()
fit_upgma <- fitUPGMA_k81



# --- COMPARAR EN UN GRÁFICO ---

# 5. Plotead ambas curvas en el mismo gráfico.
#    Pista: usad plot() para la primera y lines() para la segunda.
#    Sugerencia de parámetros:
#      - ylim que cubra el rango de ambos vectores: range(c(histNJ, histUPGMA))
#      - xlab = "Iteración"
#      - ylab = "log-likelihood"
#      - main = "Convergencia NJ vs UPGMA"
#      - col = "steelblue" para NJ, col = "tomato" para UPGMA
#      - type = "b" (puntos unidos por línea), pch = 19

# Calculad el rango común del eje y
y_range <- range(c(histNJ, histUPGMA))

# Plot de NJ



# Añadid UPGMA con lines()



# Añadid una leyenda con legend()



```

**Pregunta 1:** ¿Cuál de los dos árboles parte de un logLik más bajo
(iteración 1)? ¿Cuál converge más rápido visualmente?

> *Respuesta:*

**Pregunta 2:** ¿Por qué hemos usado `rearrangement = "none"` en el bucle
en lugar de `"NNI"`? ¿Qué pasaría si usásemos NNI en cada iteración?

> *Respuesta:*

**Pregunta 3:** El vector `histNJ` lo hemos construido con
`histNJ <- c(histNJ, valor)` dentro del bucle. ¿Por qué es necesario
reasignar a `histNJ` en cada iteración? ¿Qué devuelve `c()` — modifica
el vector original o devuelve uno nuevo?

> *Respuesta:*

**Pregunta 4:** Si ejecutaseis el mismo bucle con 50 iteraciones en lugar
de 15, ¿esperaríais que el gráfico cambiase mucho a partir de cierto punto?
¿Cómo se llama ese comportamiento en el contexto de la optimización?

> *Respuesta:*

---

## 10. Datos de influenza: ponedlo todo junto

Ahora trabajáis con el dataset `usflu` del paquete `adegenet`:
80 secuencias reales de gripe H3N2 (neuraminidasa, 1993–2008).
Esta vez **no hay pistas paso a paso**: aplicad todo lo aprendido hoy.

```{r influenza-completo}
# Cargad los datos
influenzaDNA <- fasta2DNAbin(
  file = "http://adegenet.r-forge.r-project.org/files/usflu.fasta"
)

# A partir de aquí, sin guía:
# 1. Comprobad la clase del objeto con class() e is().
# 2. Construid la matriz de distancias y convertidla a matrix.
# 3. Extraed la fila del taxón 10 y la columna del taxón 25.
# 4. ¿Cuál es la distancia máxima entre cualquier par?
# 5. Construid los árboles UPGMA y NJ.
# 6. Usad str() para localizar tip.label en el árbol NJ
#    y añadidles el sufijo "_H3N2".
# 7. Plotead el árbol NJ modificado en formato fan (ajustad cex).
# 8. Calculad parsimonia y log-likelihood para ambos árboles.
# 9. Exportad el mejor árbol a fichero .tre con write.tree().



```

---

## 11. Concepto de R: `data.frame`, `colnames`, `cbind`, `rbind`

### Explicación

Un **`data.frame`** es la estructura de datos más usada en R para almacenar
tablas: las filas son observaciones y las columnas son variables. A diferencia
de una matriz, cada columna puede ser de un tipo distinto (números, texto,
lógicos...).

```r
# Crear un data.frame directamente
df <- data.frame(
  nombre   = c("Ana", "Luis", "Marta"),
  edad     = c(23, 31, 28),
  aprobado = c(TRUE, FALSE, TRUE)
)
df               # muestra la tabla completa
nrow(df)         # número de filas
ncol(df)         # número de columnas
colnames(df)     # nombres de columnas → "nombre" "edad" "aprobado"
df$edad          # acceder a una columna con $
df[2, ]          # fila 2 completa (igual que en matrices)
df[ , "nombre"]  # columna por nombre en lugar de índice numérico
```

**`cbind`** ("column bind") une dos objetos **por columnas** — deben tener el
mismo número de filas. **`rbind`** ("row bind") los une **por filas** — deben
tener el mismo número de columnas con los mismos nombres.

```r
a <- data.frame(x = 1:3, y = c("a","b","c"))
b <- data.frame(z = c(10, 20, 30))
cbind(a, b)    # añade la columna z a la derecha → 3 filas, 3 columnas

c <- data.frame(x = 4:5, y = c("d","e"))
rbind(a, c)    # añade dos filas al final → 5 filas, 2 columnas
```

---

### 9.1 Construir el data.frame de metadatos de influenza

Los nombres de las secuencias de `usflu` tienen la forma
`CY000001_1993_NY` — es decir, **ID de GenBank**, **año** y **estado**.
Vamos a extraer esos campos y construir un `data.frame` de metadatos.

```{r metadatos-influenza}
# Aseguraos de que influenzaDNA está cargado (sección 8).
# Si no, volved a ejecutar ese bloque primero.

# 1. Extraed los tip.label del árbol NJ de influenza.
#    Guardadlos como vector 'etiquetas'.
etiquetas <-



# 2. Mostrad las primeras 6 etiquetas con head() para ver su formato.



# 3. Separad cada etiqueta por "_" con strsplit().
#    El resultado es una lista. Guardadla como 'partes'.
#    Pista: strsplit(etiquetas, split = "_")
partes <-



# 4. Aplicad str() a 'partes' para entender su estructura.
#    Luego extraed el primer elemento (partes[[1]]) para ver
#    cómo queda una etiqueta dividida. ¿Qué tipo de objeto es?



# 5. Construid tres vectores con sapply():
#      ids:     primer  campo de cada elemento ("CY000001")
#      anios:   segundo campo ("1993")
#      estados: tercer  campo ("NY")
#    Pista: sapply(partes, function(x) x[1]) extrae el primer campo.
ids     <-
anios   <-
estados <-



# 6. Comprobad con class() que 'anios' es tipo character.
#    Convertidlo a entero con as.integer().
#    ¿Para qué puede ser útil que el año sea numérico?
anios <-



```

**Pregunta:** `strsplit()` devuelve una lista, no un vector ni una matriz.
¿Por qué creéis que R usa una lista aquí?
(Pista: pensad qué pasaría si las etiquetas no tuviesen todas
el mismo número de campos separados por "_".)

> *Respuesta:*

---

### 9.2 Construir y manipular el data.frame

```{r dataframe-construccion}
# 1. Construid un data.frame 'meta' con tres columnas: id, anio, estado.
meta <-



# 2. Mostrad las primeras filas con head() y las últimas con tail().



# 3. Comprobad los nombres de columna con colnames().
#    Renombrad 'anio' a 'year' asignando un vector completo nuevo.
#    Pista: colnames(meta) <- c(...)



# 4. Extraed con [] solo las filas cuyo year sea anterior a 2000.
#    ¿Cuántas secuencias hay anteriores al año 2000?
#    Pista: meta[meta$year < 2000, ]



# 5. Extraed solo las columnas 'id' y 'year' usando indexación por nombre.
#    Pista: meta[ , c("id", "year")]



```

---

### 9.3 `cbind` y `rbind`

```{r cbind-rbind}
# 1. Añadid una columna 'region' a 'meta' con cbind().
#    El valor será "North_America" para todas las filas.
#    Guardad el resultado como 'meta_ampliado'.
#    Pista: cbind(meta, region = "North_America")
meta_ampliado <-



# 2. Comprobad con colnames() que ahora tiene 4 columnas.



# 3. Cread un data.frame 'nuevas_filas' con las mismas 4 columnas
#    y dos filas de datos inventados.
nuevas_filas <- data.frame(
  id     = c("CY999991", "CY999992"),
  year   = c(2010L, 2011L),
  estado = c("CA", "TX"),
  region = c("North_America", "North_America")
)

# 4. Usad rbind() para añadir 'nuevas_filas' a 'meta_ampliado'.
#    Comprobad con nrow() que el resultado tiene 2 filas más.
meta_final <-



# 5. ¿Qué pasa si los nombres de columna no coinciden?
#    Probad el siguiente rbind, leed el error y volved a comentarlo.
meta_mal <- data.frame(id = "CY000000", year = 2012L,
                       estado = "FL", pais = "USA")
# rbind(meta_ampliado, meta_mal)
# ¿Qué dice el error? ¿Por qué tiene sentido?



```

**Pregunta:** ¿Cuál es la diferencia entre añadir una columna con `cbind()`
y añadirla directamente con `meta$nueva_col <- vector`?
¿Cuándo usaríais cada opción?

> *Respuesta:*

---

### 9.4 Exportar el fichero de anotación para iTOL

iTOL no acepta un CSV estándar, pero sus ficheros de anotación son texto
plano con una cabecera especial seguida de datos separados por comas.
El tipo `DATASET_COLORSTRIP` colorea cada hoja del árbol según una categoría.

Vamos a crear un fichero que coloree las secuencias de influenza por
**década** (1990s vs 2000s).

```{r itol-export}
# 1. Añadid una columna 'decada' a meta_ampliado.
#    Calculadla así: floor(meta_ampliado$year / 10) * 10
meta_ampliado$decada <-



# 2. Asignad un color hexadecimal a cada década con un vector nombrado.
colores <- c("1990" = "#2166ac", "2000" = "#d6604d")
#    Usad ese vector para crear la columna 'color':
#    meta_ampliado$color <- colores[as.character(meta_ampliado$decada)]
meta_ampliado$color <-



# 3. Construid el data.frame 'itol_data' con solo dos columnas: id y color.
itol_data <-



# 4. Escribid el fichero de anotación.
#    La cabecera fija que necesita iTOL:
cabecera <- "DATASET_COLORSTRIP
SEPARATOR COMMA
DATASET_LABEL,Decada_H3N2
COLOR,#aaaaaa
LEGEND_TITLE,Decada
LEGEND_SHAPES,1,1
LEGEND_COLORS,#2166ac,#d6604d
LEGEND_LABELS,1990s,2000s
DATA
"
#    Escribid la cabecera con cat():
cat(cabecera, file = "influenza_itol_decada.txt")

#    Añadid los datos a continuación (append = TRUE para no sobreescribir):
write.table(itol_data,
            file      = "influenza_itol_decada.txt",
            append    = TRUE,
            sep       = ",",
            row.names = FALSE,
            col.names = FALSE,
            quote     = FALSE)

# 5. Verificad el resultado leyendo las primeras 20 líneas con readLines().
readLines("influenza_itol_decada.txt", n = 20)
```

**Para visualizarlo en iTOL:**

1. Subid el fichero `.tre` del árbol NJ de influenza a [iTOL](https://itol.embl.de/).
2. Una vez cargado el árbol, arrastrad `influenza_itol_decada.txt`
   sobre la ventana del árbol.
3. Las hojas se colorearán en azul (1990s) y naranja-rojo (2000s).

**Pregunta:** ¿Qué patrón temporal observáis en el árbol coloreado?
¿Las secuencias de la misma década tienden a agruparse juntas?
¿Qué os dice eso sobre la evolución del virus de la gripe?

> *Respuesta:*

---

## 12. Preguntas de síntesis

Responded en texto (fuera de los bloques de código):

1. ¿Cuál es la diferencia práctica entre `class(x)` y `str(x)`?
   ¿Cuándo usaríais uno y cuándo el otro?

> *Respuesta:*

2. Si una función os da un error del tipo *"object of class X is not
   supported"*, ¿qué pasos seguiríais para solucionarlo?

> *Respuesta:*

3. Tenéis un árbol `phylo` llamado `miArbol`. Sin ejecutar nada,
   ¿cómo accederíais al **tercer** nombre de taxa?
   Escribid la expresión de R.

> *Respuesta:*

4. En la matriz de distancias, `DprimatesMatrix[3, ]` y
   `DprimatesMatrix[ ,3]` dan el mismo resultado. ¿Por qué?

> *Respuesta:*

5. Tenéis un `data.frame` con 80 filas. Explicad en una frase qué hace
   cada una de estas expresiones:
   - `df[df$year > 2000, ]`
   - `df[ , c("id", "estado")]`
   - `nrow(df[df$estado == "NY", ])`

> *Respuesta:*

---

## Reto opcional

El objeto devuelto por `optim.pml()` también es una lista.
Aplicad `str()` al resultado de optimizar el árbol NJ de primates
y extraed con `$` e indexación `[]`:

- El valor final de log-likelihood.
- El vector de longitudes de rama del árbol optimizado.
- La longitud de la rama más corta del árbol optimizado.

```{r reto-opcional}
# Optimizad el árbol NJ de primates



# Explorad la estructura del resultado con str()



# Extraed los tres elementos pedidos



```

---

*Fin de la sesión extra. ¡Buen trabajo!*
